行　政　法　院　判　決　　　　　　　　　　　　　八十七年度判字第二二○八號
　　原　　　告　永人成衣廠股份有限公司
　　代　表　人　甲○○
　　被　　　告　財政部臺灣省南區國稅局
右當事人間因營利事業所得稅事件，原告不服行政院中華民國八十七年四月十四日台
八七訴字第一六二四○號再訴願決定，提起行政訴訟。本院判決如左︰
　　主  文
再訴願決定、訴願決定及原處分均撤銷。
　　事  實
緣原告八十二年度營利事業所得稅結算申報，關於營業成本部分，原申報新台幣（下
同）二三三、七六一、九九二元。被告初查，以依原告簽證會計師提供銷貨訂單、樣
本規格核算結果，其本年度原物料超耗一、四三六、一八三元，乃予剔除，核定營業
成本為二三二、三二五、八○九元外，全年課稅所得額為五、六四八、九七五元。原
告不服，申經復查結果，除准予追認營業成本八四七、○四八元外，其餘未准變更。
原告猶未甘服，提起訴願、再訴願，經遭駁回，遂向本院提起行政訴訟。茲摘兩造
訴辯意旨如次：
原告起訴意旨略謂︰一、按財政部頒該業原物料耗用通常水準表二十「各種類成衣原
料損耗率」及表二十一「成衣副料損耗率」，所稱「損耗率」依部頒用表說月（四）
：「係指製造廠商製作成衣所發生原料損耗率，一般適用於原物料及成品均以重量記
載者，亦可用於以成衣實用面積計算其應耗數量。」故部頒表二十及二十一之「損耗
率」及「應耗數量」之計算式如左：
耗用原料重量（或面積）－產品重量（或面積）÷耗用原料重量（或面積）＝損耗率
產品重量（或面積）÷（１－損耗率）＝應耗數量
查被告機關以原告產品之「長度」按表二十、二十一之損耗率計算應耗數量，其計算
式如左：
長度（衣長或褲長）÷（１－損耗率）＝應耗數量
部頒「損耗率」既係以產品及原料之「重量」或「面積」求算出來之「損耗率」，因
此必須以相關之產品「重量」或「面積」始可以此損耗率推算原料應耗數量（重量或
面積），為一般極為粗淺之算術常識，故被告機關以與部頒損耗率毫不相關之「產品
長度」按部頒「損耗率」計算應耗數量，本已不合邏輯，其計算所得之應耗原料數量
，更非部頒應耗原料量，為必然之道理。二、原告有關生產之成衣均已依產品種類規
格分批記載（並非以產品重量或面積記載），平時對進料、領料、退料、產品、人工
、製造費用等均作成紀錄，有內部憑證可稽，並編有成本計算表經內部人員簽章，有
關產品圖樣及尺寸規格亦經提供被告機關查核，為被告機關所不爭之事實，其製品原
料耗用數量，本應根據有關帳證記錄予以核實認定，縱未完全符合查核準則第五十八
條第一項之規定，亦非即表示原告之帳證紀錄全屬不可信賴，仍可依據產品圖樣尺寸
規格及使用布情形加以計算應耗原料量或實地依圖樣重新排列裁剪驗證，被告機關
卻故意違反法令規定，而以與部頒「損耗率」毫不相關之「成品長度」按部頒「損耗
率」計算產品應耗原料量，藉以原料超耗剔除營業成本，應屬違法核定。三、按「製
造業不合前項規定者，其耗用之原料如超過各該業通常水準，超過部分，除能提出正
當理由，經查明屬實者外，應不予減除。」為營利事業所得稅查核準則第五十八條第
二項所明訂。原告於復查、訴願、再訴願一再強調說明，被告機關係以與部頒「損耗
率」毫不相關之「產品長度」按部頒「損耗率」計算原告產品之應耗原料數量，以致
其申報耗用之原料超過部頒該業通常水準，其計算所得之應耗原料數量，實質上並非
屬部頒「損耗率」所計算之應耗原料量，但訴願、及再訴願委員會，既不就原告所述
理由調查是否屬實，訴願、再訴願決定卻均依復查決定內容照本宣科，以「被告機關
按部頒標準表二十所列損耗率核算原告產品應耗原料量，並剔除超耗，並無不合」，
顯然違法失職。再訴願決定復以「簽證會計師說明略謂原告申報耗用原料核未超過部
頒成衣業原物料耗用通常水準等語，足徵原告顯未符合行為時查核準則第五十八條第
一項規定」，更屬荒謬，原物料未超過部頒通常水準並非表示即未合查核準則第五十
八條第一項之規定，不合查核準則第五十八條規定，亦非即可以與部頒「損耗率」毫
不相干之「成品長度」按部頒損耗率計算應耗原料量之理由依據。四、查該業財政部
頒原物料耗用通常水準要點內查核之注意事項二、「由於成衣式樣變化多端，通常水
準所訂耗用材料標準及損耗率，常與實際有所出入，尤以式樣特殊之成衣為然，對於
此項成衣可依照製好之排版圖，經由專門研究人員，利用電子計算機設備，可準確計
算出其實用面積及損耗率。目前財團法人中國紡織工業研究中心即有此種設備及人員
，並接受外界之委託從事分析工作，故必要時，可借助此項設備，以正確算出其材料
耗用標準。」，原告經就被告機關核定超耗原料之產品圖樣規格使用布等資料委託
中國紡織工業研究中心分析之結果均無原料超耗之情形。五、本案系爭之部分為被告
機關以原告產品（女裙、女褲）之長度按財政部所頒該業表二十「各種成衣原料損耗
率」及表二十一「成衣副料損耗率」予以核算原料超耗之部分為限，其餘按部頒表六
、表十二、表十三之部分並無爭議，先此陳明。部頒表二十「各種類成衣原料損耗率
」，其適用對象除於該部頒用表說明四內已載明：「適用於原物料及成品均以重量記
載者，亦可用於以成衣實用面積計算應耗數量」及於該表二十之備註亦載明「成衣規
格不詳，僅知產品淨重者，使用本表損耗率」外，更於部頒原料耗用計算實例內分別
按適用表一、適用表二十、適用表九舉例驗算說明，已足資證明表二十僅能適用於產
品及原料均以「重量」或「面積」為記載者，以此損耗率所核算之原料量亦屬原料之
「重量」或「面積」，並非「長度」；被告機關辯稱：「惟查部頒成衣業原物料耗用
通常水準表一至表十八之用量計算，具係以〞長度〞計算，故以產品長度依部頒表二
十各種成衣原料損耗率（女長褲17.32%、裙子17.93%、洋裝16.42%）核算，依法並無
不符。」乙節，茍如被告機關所稱依法並無不符，請就表一至表十八所列產品依其長
度亦以此損耗率核算其原料需用量，是否亦與表列需用量符合，即可加以驗證。六、
原告申報耗用原料量有無超過應耗數量，以產品圖樣規格及使用布情形等資料、委
由專業機關核算，本最為準確合理之方法，另查該業財政部頒原物料耗用通常水準要
點內查核之注意事項二、亦載明必要時，可借助財團法人中國紡織工業研究中心，以
正確算出其材料耗用標準，被告機關辯稱「原告生產一般之女長褲、女短褲、女褲裙
、女裙，尚非為式樣特殊之成衣，是無原告所言之適用。」，查被告機關既未就原告
之產品式樣規格予以查核，究如何認定原告之產品式樣非特殊，又其特殊之定義或條
件為如何﹖難道非特殊之成衣，中國紡織工業研究中心即無法正確算出其材料耗用標
準﹖七、綜上論結，原告產品所申報之耗用原料既無超過依財團法人中國紡織工業研
究中心所分析之應耗原料量，而被告機關卻以與部頒「損耗率」毫不相關之「產品長
度」依部頒損耗率計算原告產品之應耗原料量，藉以原料超耗剔除營業成本，係屬違
法核定。為此呈請撤銷被告機關之處分等語。
被告答辯意旨略謂︰一、按「製造業已依稅捐稽徵機關管理營利事業會計帳簿憑證辦
法設置帳簿，平時對進料、領料、退料、產品、人工、製造費用等均作成紀錄，有內
部憑證可稽，並編有生產日報表或生產通知單及成本計算表，經內部製造及會計部門
負責人員簽章者，其製品原料耗用數量，應根據有關帳證記錄予以核實認定。」、「
前項各該耗用原料之通常水準，由主管稽徵機關會同實地調查，並洽詢各該業同業公
會及有關機關擬訂，報請財政部核定，其未經核定該業通常水準者，得比照機器、設
備、製造程序、原料品質等相當之該同業原料耗用情形核定之，其無同業原料耗用情
形可資比照者，按該事業上年度核定情形核定之。但上年度適用擴大書面審核者除外
。若無上年度核定情形，則按最近年度核定情形核定之。其為新興事業或新產品，無
同業原料耗用情形及該事業上年度核定情形可資比照者，由稽徵機關調查核定之」分
別為營利事業所得稅查核準則第五十八條第一項及第三項所明定。１、查原告係經營
成衣（長褲、長裙、短褲、褲裙）之生產，有關營業成本部分原核以其中女裙＃Ｓ九
○○等計十二種產品之表布，原告未能提示圖樣、尺寸，致成衣規格不詳，乃依部頒
成衣業之原料耗用標準核定表布超耗金額五八二、九一五元，餘依申報數認定；另裡
布之計算，亦依部頒標準核定裡布超耗金額八五三、二六八元，合計剔除超耗一、四
三六、一八三元。２、原告復查時申稱：(1)表布部分：除女裙＃ＸＳ一七九○Ｙ、女
長裙＃Ｓ五七五八四（申報時誤寫為女長褲），因客戶在出口前臨時以傳真機傳真資
料更改樣式，而該資料目前找不到，是同意原核剔除超耗金額計六九、二七○元外，
餘女裙＃Ｓ九○○等十種產品取有圖樣及尺寸規格，請准予重新核算；(2)裡布部分：
女長褲＃Ｐ○一○○五等二十七種產品製有口袋，其口袋裡布耗用標準財政部頒有
計算方式。女裙＃Ｓ九○○等四種屬全裡布（含口袋），而裙子裡布財政部亦頒有
計算公式。女短褲＃Ｓ八二六九九二等七種，屬全裡布（含口袋），因全裡布馬克
用碼量排法跟表布排法相同，因此計算方式與部頒裙子裡布計算方式相同，請准予更
正。３、經復查結果(1)表布部分：原告以女裙＃ＸＳ一七九○Ｙ、女長裙＃Ｓ五七
五八四相關證明已找不到，同意原核依表二十計算，剔除超耗六九、二七○元惟有
關女裙＃Ｓ九○○、女裙＃ＸＳ一七九○（裙長二十英吋）、女洋裝＃ＸＤ八○二四
Ｙ、女長褲＃ＸＢ一六二八Ｒ、女長褲＃ＸＢ一七一一Ｄ、女裙＃ＸＳ一七九○（裙
長一六．五英吋）、女裙＃ＸＳ一八二一、女長褲＃七五七（ＴＣ布）、女長褲＃七
五七（布）、女長褲ＸＢ一六八二等十種，原告雖有提示圖樣、尺寸，惟原告所使用
之布為四十四、四十五、四十七、五、四十八、五十、五十六英寸，而非部頒之六
十、三十五、二十八英寸三種，是原核依部頒表二十所列損耗率（女長褲十七．三二
、裙子十七．九三、洋裝十六．四二）核算，依法並無不符，惟據此核算超耗
金額五一七、六八三元，較原核剔除數多四、○三八元。(2)裡布部分：女長褲＃Ｐ
○一○○五、＃Ｐ四六一○○五、＃Ｓ四四一○五、＃Ｐ三八四八四、＃Ｒ四四一○
五、＃Ｐ四三二五○八、＃Ｒ四三二五○八、＃ＸＢ一七四九Ｎ、＃ＸＢ一七四九Ｔ
、＃ＸＢ一七七七、＃ＸＢ一八○五Ｈ（二筆）、＃ＸＢ一八○五Ｌ、＃ＸＢ一六三
一Ｔ（四筆），女長褲裙＃Ｐ○一三○一一、＃ＸＢ一七七五、＃ＸＢ一七七五Ｂ、
＃ＸＢ一七七五Ｎ、＃ＸＢ一七一九、＃Ｐ○六八九○二、＃ＸＸ一一七二○、女短
褲＃Ｓ二二三○一一、＃ＸＸ一一六七Ｌ、女長裙＃ＸＳ一八一六等沒有全裡，但有
口袋，依部頒女用長褲口袋用量三十五公分換算，又雖然部頒未有褲裙、裙子之口袋
裡布耗用標準，惟實務上不論是長褲或裙子，其口袋應屬相當，故有關褲裙、長裙口
袋裡布之耗用比照部頒長褲口袋之耗料計算，據此核算，上開產品口袋裡布之耗用並
未超耗。女裙＃Ｓ九○○、＃ＸＳ一八二三、＃ＸＳ一八二四、＃ＸＳ一八四一等
為全裡布（含口袋），因原告裡布布四十四英寸，非部頒之二十八英寸，是依部頒
表二十一所列裡布損耗率五及口袋用布量三十五公分計算之，上開產品全裡布及口
袋裡布超耗二、一八二元。女短褲＃Ｓ八二六九九二、＃ＸＸ一一五三Ａ（二筆）
、＃一一五三、＃ＸＸ一一五四、＃ＸＸ一一六八Ｌ、＃ＸＸ一一七二等為全裡（含
口袋），查部頒長褲有口袋裡布之耗料標準，而無內裡之耗料標準，而實務上，女用
短褲常襯有內裡，因其裡布布為四十四英寸，故依部頒表二十一裡布損耗率五及
口袋用布量三十公分計算之，上開產品裡布並無超耗。是有關裡布之耗用計超耗二、
一八二元，是原核剔除數八五三、二六八元，准予追減八五一、○八六元。基上，原
物料超耗應予追減八四七、○四八元，故營業成本准予追認八四七、○四八元。二、
查本件原告雖有提示其所生產成衣之圖樣及尺寸規格，惟查其簽證會計師對其內部會
計作業之抽查係僅對八十二年元月或足夠之資料核對（並非全年），且對其原物料之
耗用，並未明是與查核準則第五十八條第一項規定相符，此由簽證會計師八十四年
九月一日向本局補充說明二、１、本期申報耗用原料－面布及物料－裡布，核未超過
部頒成衣業原物料耗用通常水準．．．等語可知，而非明「原告平時對進料、領料
、退料、產品、人工、製造費用等均作成紀錄，有內部憑證可稽，並編有生產日報．
．．　，符合查核準則第五十八條第一項規定，應根據有關帳證記錄核實認定」，是
原告顯未符合查核準則第五十八條第一項規定，故有關原物料之耗用依首揭法條規定
應依部頒成衣業之原料耗用標準核定。次查部頒成衣業原物料耗用通常水準要點貳、
原物料耗用情形一、用表說明(一)布（布幅）．．．目前一般製作成衣布料之布，
多為一五○公分（六十英寸），九十公分（三十五英寸）及七十二公分（二十八英寸
）三種，故訂定之原物料耗用標準，亦以此三種布為依據。本章表一至表十九產品
未訂布者，可適用表二十所列損耗率，但不得按布比例計算，又同要點伍、查核
注意事項五、成衣製造廠商產製之成衣，如非第二章所訂之各種成衣，而無耗用材料
標準或損耗率可資參照，必要時可採用下列簡易之衣服用布量計算法．．．。而原告
所產之系爭成衣１、表布部分：有女裙、女洋裝、女長褲等，依法應分別適用部頒表
六女用長褲、表十二裙子、表十三洋裝之原料耗用量，「尚非如上述所稱如非第二章
所訂之各種成衣」，惟其所使用之布為四十四、四十五、四十七、五、四十八、五
十、五十六英寸，非為部頒之六十、三十五、二十八英寸三種，「且部頒規定不按布
比例計算」，是本局依部頒表二十各種類成衣原料損耗率所列之損耗率（女長褲十
七．三二、裙子十七．九三、洋裝十六．四二）核算，依法並無不符。至原告
所訴依長度計算不合理，惟查部頒成衣業原物料耗用通常水準表一至表十八之用量計
算，具係以「長度」計算，以表六為例，女用長褲一件材料明細表為例，種別「表布
」，布一五○公分，需用量一一○公分，其用量計算法為「褲長＋10」，備註欄２
需用量係按褲長一○○公分計算，是原告所言，顯係誤解；另所訴理由４，查原告係
生產一般之女長褲、女短褲、女褲裙、女裙，尚非為式樣特殊之成衣，是應無原告所
言之適用。綜上論述，訴訟顯無理由，請駁回其訴等語。
　　理  由
按製造業經設置原料、物料、在製品（成本單）、製成品及製造費用等各種明細分類
帳，平時對進料、領料、退料、產品、人工、製造費用等均作成紀錄，有內部憑證可
稽，並編有生產日報表或生產通知單及成本計算表，經內部製造、會計、管理及稽核
或控制部門負責人員簽章者，其製品原料耗用數量，應根據有關帳證紀錄予以核實認
定。製造業不合前項規定者，其耗用之原料如超過各該業通常水準，超過部分，除能
提出正當理由，經查明屬實者外，應不予減除。前項各該耗用原料之通常水準，由省
（市）主管稽徵機關會同實地調查，並洽詢各該業同業公會及有關機關擬訂，報請財
政部核定，其未經核定該業通常水準者，得比照機器、設備、製造程序、原料品質等
相當之該同業原料耗用情形核定之。其無同業原料耗用情形可資比照者，按該事業上
年度核定情形核定之。但上年度適用擴大書面審核者除外，若無上年度核定情形，則
按最近年度核定情形核定之。其為新興事業或新產品，無同業原料耗用情形及該事業
上年度核定情形可資比照者，由稽徵機關調查核定之，為行為時營利事業所得稅查核
準則（以下簡稱查核準則）第五十八條第一項、第二項及第三項所明定。本件原告八
十二年度營利事業所得稅結算申報，關於營業成本部分，原申報二三三、七六一、九
九二元。被告初查，以依原告簽證會計師提供銷貨訂單、樣本規格核算結果，其本年
度原物料超耗一、四三六、一八三元，乃予剔除，核定營業成本為二三二、三二五、
八○九元，全年課稅所得額為五、六四八、九七五元。原告不服，申經復查結果，以
(一)表布部分：(1)原告以女裙＃Ｓ一七九○Ｙ、女長裙＃Ｓ五七五八四產品相關證明無
法提示，同意原核定依表二十計算剔除超耗六九、二七○元；(2)有關女裙＃Ｓ九○○
、女裙＃ＸＳ一七九○（裙長二十英吋）、女洋裝＃ＸＤ八○二四Ｙ、女長褲＃ＸＢ
一六二八Ｒ、女長褲＃ＸＢ一七一一Ｄ、女裙＃ＸＳ一七九○（裙長一六．五英吋）
、女裙＃ＸＳ一八二一、女長褲ＸＢ一六八二等十種，原告雖提示圖樣、尺寸，惟原
告所使用之布為四十四、四十五、四十七、五、四十八、五十、五十六英寸，而非
部頒標準所訂之布之六十、三十五、二十八英寸三種，是原核依部頒標準表二十所
列損耗率（女長褲百分之十七．三二、裙子百分之十七．九三、洋裝百分之十六．四
二）核算，並無不合，惟據此核算超耗金額五一七、六八三元，較原核定剔除數多四
、○三八元。(二)裡布部分：(1)女長褲＃Ｐ○一○○五、＃Ｐ四六一○○五、＃Ｓ四四
一○五、＃Ｐ三八四八四、＃Ｒ四四一○五、＃Ｐ四三二五○八、＃Ｒ四三二五○八
、＃ＸＢ一七四九Ｎ、＃ＸＢ一七四九Ｔ、＃ＸＢ一七七七、＃ＸＢ一八○五Ｈ（二
筆）、＃ＸＢ一八○五Ｌ、＃ＸＢ一六三一Ｔ（四筆），女長褲裙＃Ｐ○一三○一一
、＃ＸＢ一七七五、＃ＸＢ一七七五Ｂ、＃ＸＢ一七七五Ｎ、＃ＸＢ一七一九、＃Ｐ
○六八九○二、＃ＸＸ一一七二○、女短褲＃Ｓ二二三○一一、＃ＸＸ一一六七Ｌ、
女長裙＃ＸＳ一八一六等沒有全裡，但有口袋，依部頒女用長褲口袋用量三十五公分
換算，又雖部頒標準無褲裙、裙子之口袋裡布耗用標準，惟實務上不論為長褲或裙子
，其口袋應屬相同，故有關褲裙、長裙口袋裡布之耗用比照部頒標準長褲口袋之耗料
計算，據此核算，上開產品口袋裡布之耗用並未超耗。(2)女裙＃Ｓ九○○、＃ＸＳ一
八二三、＃ＸＳ一八二四、＃ＸＳ一八四一等為全裡布（含口袋），因原告裡布布
四十四英寸，非部頒標準之二十八英寸，是依部頒標準表二十所列裡布損耗率百分之
五及口袋布量三十五公分計算之，上開產品全裡布及口袋裡布超耗二、一八二元；(3)
女短褲＃Ｓ八二六九九二、＃ＸＸ一一五三Ａ（二筆）、＃一一五三、＃ＸＸ一一五
四、＃ＸＸ一一六八Ｌ、＃ＸＸ一一七二等為全裡（含口袋），而部頒標準長褲有口
袋裡布之耗料標準，而無內裡之耗料標準，而實務上女用短褲常襯有內裡，因其裡布
布為四十四英寸，仍依部頒標準裡布損耗率百分之五及口袋用布量三十五公分計算
之，上開產品裡布並無超耗，是其裡布之耗用計超耗二、一八二元，與原核定之剔除
數八五三、二六八元之差額八五一、○八六元准予追減，合計原告本年度原物料超耗
應予追減八四七、○四八元，乃准予追認營業成本八四七、○四八元，其餘未准變更
，固非無見。惟查原告主張，按財政部頒該業原物料耗用通常水準表二十「各種類成
衣原料損耗率」及表二十一「成衣副料損耗率」，所稱「損耗率」依部頒用表說明（
四）：「係指製造廠商製作成衣所發生原料損耗率，一般適用於原物料及成品均以重
量記載者，亦可用於以成衣實用面積計算其應耗數量。」故部頒表二十及二十一之「
損耗率」及「應耗數量」之計算式如左：
耗用原料重量（或面積）－產品重量（或面積）÷耗用原料重量（或面積）＝損耗率
產品重量（或面積）÷（１－損耗率）＝應耗數量
被告以與部頒損耗率不相關之產品長度，依部頒損耗率計算原告產品之應耗原料量，
並據以剔除營業成本，係屬違法核定云云。查被告於答辯理由僅辯稱「部頒成衣業原
物料耗用通常水準表一至表十八之用量計算，具係以長度計算，．．．是原告所言，
顯係誤解」云云，未據明以上原告提出之部頒表二十及二十一之說明與計算式有何
違誤，其答辯意旨與原告指摘之對象不同，核難採用。次查原告主張，財政部頒訂有
關該業原物料耗用通常水準要點內查核之注意事項二「由於成衣式樣變化多端，通常
水準所訂耗用材料標準及損耗率，常與實際有所出入，尤以式樣特殊之成衣為然，對
於此項成衣可依照製好之排版圖，經由專門趼究人員，利用電子計算機設備，可準確
計算出其實用面積及損耗率。目前財團法人中國紡織工業研究中心即有此種設備及人
員，並接受外界之委託從事分析工作，故必要時，可借助此項設備，以正確算出其材
料耗用標準。」為被告所不否認，該注意事項二僅謂「尤以式樣特殊之成衣為然」，
並未排除一般成衣亦得借助電子計算機設備，以正確算出其材料耗用標準之計算方法
。被告答辯理由辯稱，原告係生產一般之女長褲、女短褲、女褲裙、女裙，尚非為式
樣特殊之成衣，是本件無上開注意事項二之適用云云，對該注意事項二之適用範圍，
尚有誤解。原告據以指摘原處分違法，並非全無可採，一再訴願決定遞予維持原處分
，亦有疏略，爰均予撤銷，由被告依法查明原告系爭年度之原料耗用情形後另為處分
，以昭折服。
據上論結，本件原告之訴為有理由，爰依行政訴訟法第二十六條前段，判決如主文。
中    華    民    國     八十七      年     十一     月       五        日
                    行 政 法 院 第 二 庭
                                審 判 長 評  事      陳  石  獅
                                         評  事      徐  樹  海
                                         評  事      彭  鳳  至
                                         評  事      黃  合  文
                                         評  事      林  茂  權
右  正  本  證  明  與  原  本  無  異
                                         法院書記官  王  福  瀛
中    華    民    國     八十七      年     十一     月       九        日
